臺灣嘉義地方法院刑事判決　　　　　　　　　　　　　　九十年度易字第七二三號
　　公　訴　人　臺灣嘉義地方法院檢察署檢察官
　　被　　　告　丁○○
　　　　　　　　乙○○
右列被告因詐欺案件，經檢察官提起公訴（九十年度偵緝字第一五五號），本院判決
如左：
    主  文
丁○○連續意圖為自己不法之所有，以詐術使人將本人之物交付，處有期徒刑伍月，
如易科罰金，以佰元折算壹日。
乙○○無罪。
    事  實
一、緣丁○○係特全監視系統工程有限公司（以下簡稱特全公司，原設於嘉義市○○
    路一四０號，後遷至嘉義市○○路二二六號）之負責人，該公司原與建達國際股
    份有限公司台南分公司（下簡稱建達公司台南分公司）進行交易，惟特全公司於
    八十九年九月間，因其中合夥人丙○○退夥，建達公司台南分公司業務員己○○
    因認特全公司之股東變動變動甚鉅，恐其財務結構有問題，因而要求該公司須以
    現金方式與特全公司交易，後因丁○○請求，己○○遂請丁○○及隨同前去洽談
    之乙○○（丁○○之妻）、職員戊○○三人，依建達公司規定，於八十九年九月
    二十六日共同簽立面額一百五十萬之本票一紙作為擔保，己○○並考量特全公司
    之狀況，調降特全公司之交易額度，而同意特全公司於一百五十萬元之限度內，
    以月結之方式進行交易，並約定於八十九年十一月二十五日結清貨款。詎丁○○
    明知其公司經營狀況已不佳，無力支付貨款，竟刻意隱瞞此一情況，意圖為自己
    不法之所有，基於詐欺之概括犯意，自八十九年十月四日起至同年月二十一日止
    ，透過不知情之職員戊○○，先後向建達公司台南分公司之業務員己○○訂購如
    附表所示之電腦周邊商品（詳如附表），計新臺幣（下同）六十五萬零一百五十
    六元。嗣於八十九年十一月二十二日，替建達公司送貨之貨運公司送貨至設於嘉
    義市○○路二二六號之特全公司時，發現該公司不似有營業之狀況，遂將之轉告
    建達公司，建達公司始停止出貨，追查後發現特全公司竟已大門深鎖，人去樓空
    ，電話停用，而丁○○之行動電話亦無回應，逃匿無蹤，貨款分文未付，本票亦
    未兌現，至此始知受騙。
二、案經建達公司訴由臺灣嘉義地方法院檢察署檢察官偵查起訴。
    理  由
一、訊據被告丁○○固坦承於八十九年十月四日至同年十一月六日間，交代證人即期
    職員戊○○向告訴人建達公司台南分公司業務員己○○訂購如附表所示之貨物（
    電腦週邊產品），至今未支付貨款之事實，惟矢口否認有何詐欺犯行，並辯稱：
    其於八十九年十一月五日便將特全公司歇業，遣退員工，且將鐵門上鎖，故其不
    清楚附表所示八十九年十一月六日以後之訂貨情形，該些訂貨應係證人戊○○個
    人所為，與其無關；至於八十九年十月四日至同年十一月六日間所並之貨物，其
    並無詐欺之意思，純粹係因公司週轉不靈所致云云。經查，右揭犯罪事實，業據
    告訴代理人甲○○指訴及證人己○○證述甚詳，並有本票影本一份、建達公司應
    收帳款請款單影本一份、發票影本十六份、特全公司營利事業變更登記及登記抄
    本存案影本一份及送貨簽收單影本十六份在卷可查（見九十年度發查字第三七一
    號偵查卷第七至二四頁、本院卷第二０至二一頁、第一六二至一七七頁）。被告
    丁○○雖以前開情詞置辯，惟查：
  （一）被告丁○○辯稱：其在八十九年十一月五日要證人戊○○無須再來上班，並
        將設於嘉義市○○路二二六號之鐵門上鎖，且其僅同意案外人李啟安住在公
        司內，並未同意案外人李啟安在特全公司上班，故八十九年十一月六日之後
        ，特全公司之訂貨並非其授意云云。惟此顯與證人戊○○證稱：其係因公司
        發生財務危機與債主越來越多，且被告丁○○於八十九年十一月四日左右即
        未再來公司，所以，才會離職，其向建達叫貨，除部分係用於自己所跑之客
        戶外，其他均係被告丁○○交代（口頭或以電話交代）訂貨；而其介紹案外
        人李啟安至特全公司任職，被告丁○○亦同意等語未盡一致。且依卷附送貨
        簽收單顯示，被告丁○○所經營而設於嘉義市○○路二二六號之特全公司，
        於八十九年十一月六日、同年月十五日及同年月二十一日均尚有職員張智欽
        、李啟安在該址簽收貨物，此亦與被告丁○○前開所辯不符。另衡諸常情，
        案外人李啟安若未在特全公司任職，為公司財產安全計，被告丁○○當不致
        同意其居住於公司之內，故被告丁○○前開辯解，並不足採。被告丁○○應
        未在八十九年十一月五日遣散員工，將鐵門上鎖，停止特全公司營業。
  （二）被告丁○○所經營之特全公司自八十九年十一月十五日起即出現大量退票，
        而被告丁○○本身則自八十九年七月間即出現退票後註銷之紀錄，而自八十
        九年十一月十五日起亦大量出現退票紀錄，此有嘉義市票據交換所九十年八
        月二十七日（九十）嘉票字第一九六號函與所附之退票明細紀錄在卷可查。
        足見被告丁○○於八十九年七月間即出現資金吃緊情形，而自八十九年十一
        月間即週轉不靈。另被告丁○○、乙○○於偵查中自承於八十九年九月間因
        有合夥人拆夥，財務狀況就有比較不好等情，加以依卷附之告訴人出貨發票
        所示，被告丁○○簽發上開本票後，自八十九年十月四日起至同年十一月二
        十一日止，向告訴人訂購如附表所示之六十五萬零一百五十六元電腦週邊產
        品，且被告丁○○復自承：停業後，並未通知告訴人等語，顯見被告丁○○
        於其本身與特全公司遭退票後，猶隱瞞已週轉不靈之事實，且在退票後仍向
        告訴人訂貨，並予以收受；同時，被告丁○○在告訴人發覺其停業後，竟避
        不出面，且未償還告訴人分文貨款，此業經告訴代理人甲○○指訴及證人己○○證述在卷，綜合上情觀之，足徵被告丁○○於向告訴人進貨時，其財務
        狀況已拮据，而無償債能力，其有自己不法所有之意圖及詐欺取財之犯意甚
        明。另其刻意隱瞞其週轉不靈之事實，猶仍向告訴人訂貨，顯係以此為詐術
        ，使告訴人陷於錯誤而仍持續對其出貨，有詐欺之行為，故被告丁○○所辯
        ，不足採信，其詐欺取財之犯行洵堪認定。
  （三）至公訴人雖認被告丁○○係以交付其與被告乙○○共同簽發之本票及向證人
        己○○佯稱：已洽購土地，如過戶可供建達公司設定抵押等語為詐術，騙得
        證人己○○之信任，而同意以月結貨款之方式出貨，惟查，證人己○○於本
        院審理時供稱：其係因被告丁○○說無法以現金交易，所以才會要求其以簽
        立本票及找保證人之方式作擔保，因此，告訴人在被告丁○○、乙○○、戊○○三人共同簽立本票後，才同意交易，同時調降特全公司之交易額度；在
        簽完本票後，其與被告丁○○等人去吃牛肉麵，在吃麵當中，其問被告丁○○是否有不動產，被告丁○○才對其說有與人談買地之事等語，而告訴代理
        人甲○○亦供稱：原則上其公司係以現金交易，除非客戶有保證人或簽本票
        ，才會同意以簽本票之方式交易等語，顯然被告丁○○、乙○○簽發本票係
        因為符合告訴人之交易要求，並非被告丁○○、乙○○主動簽立，以騙取證
        人己○○之信任，進而使證人己○○同意特全公司以月結貨款之方式交易。
        另被告丁○○告知買地之事，係在其簽立本票，而告訴人同意以月結之方式
        進行交易之後，且係在閒聊之場合，顯亦與告訴人是否同意其以月結方式進
        行交易無關，故公訴人認被告丁○○係以交付其與被告乙○○共同簽發之本
        票及向證人己○○佯稱：已洽購土地，如過戶可供建達公司設定抵押等語為
        詐術，騙得證人己○○之信任，而同意以月結貨款之方式出貨，尚有誤會，
        附此說明。
二、核被告丁○○所為，係犯刑法第三百三十九條第一項之詐欺取財罪。被告丁○○
    係使不知情之證人戊○○向告訴人訂貨，為間接正犯，公訴人未論及此，尚有未
    洽。又被告丁○○所為之多次詐欺取財犯行，時間緊接，方法雷同，所犯係構成
    要件相同之罪名，顯係基於概括犯意為之，應依刑法第五十六條連續犯規定論以
    一罪，並加重其刑。另按因行為後法律有變更者，適用裁判時之法律，刑法第二
    條第一項前段定有明文。而九十年一月四日修正，同年月十日經總統公布施行，
    於同年月十二日起生效之修正後刑法第四十一條規定：「犯最重本刑為五年以下
    有期徒刑之罪，而受六月以下有期徒刑或拘役之宣告，因身體、教育、職業或家
    庭之關係或因其他正當事由，執行顯有困難者，得以一元以上三元以下折算一日
    ，易科罰金」，已將得易科罰金之適用範圍擴大為最重本刑五年以下有期徒刑之
    罪；比較刑法第四十一條新舊法之規定（舊法得易科罰金之適用範圍為最重本刑
    三年以下有期徒刑之罪），以新法最有利於行為人。查本件被告丁○○犯罪之時
    間為刑法第四十一條修正之前，所犯最重本刑為五年以下有期徒刑之罪，應屬修
    正後之法律有利於被告丁○○，自有修正後之刑法第四十一條第一項前段之適用
    。爰審酌被告丁○○明知經濟狀況已不佳，猶仍大量向告訴人進貨，事後又未付
    貨款，隱瞞其週轉不靈之事實，避不見面，迄今仍未與告訴人達成和解，賠償告
    訴人之損失，惡性非輕，惟其尚有一染色體異常之稚子陳奕璋（九十年四月二十
    九日生）尚待照顧，有全民健保卡影本、國立成功大學醫學院附設醫院診斷證明
    書影本、出生證明書影本各一份在卷可查，其個人情狀足憫及其犯罪後未坦承犯
    行之態度等一切情狀，量處如主文所示之刑，並諭知易科罰金之折算標準，以資
    懲儆。
貳、無罪部分：
一、公訴意旨略以：被告乙○○與被告丁○○係夫妻，共同經營特全公司，明知特全
    公司於八十九年九月間，因有隱名合夥人退夥而致該公司財務狀況拮据，已無償
    債能力，竟共同基於意圖為自己不法之所有，預謀以表面上正常交易以行詐騙之
    實，而以特全公司名義欲向建達公司，以信用額度及月結三十日方式訂購電腦週
    邊產品。然建達公司因認特全公司之股東變動甚鉅，恐影響財務結構，故堅持以
    現金方式與特全公司交易，詎丁○○與乙○○為取信於特全公司，遂於八十九年
    九月二十六日在建達公司台南分公司共同簽發一百五十萬元之本票乙紙，交予代
    表證人己○○作為未來向建達公司訂貨之擔保，而被告丁○○並向證人己○○佯
    稱：其目前已向他人談購買土地之事宜，待過戶手續完成後將提供土地予建達公
    司設定抵押云云，證人己○○因不知有詐，而同意出貨。建達公司即自八十九年
十月四日起至同年十一月二十一日止，共陸續出貨計六十五萬零一百五十六元之
    電腦週邊產品數批，運送至特全公司交予被告丁○○收執，並約定八十九年十一
    月二十五日應結清貨款。嗣於八十九年十一月二十二日建達公司得知特全公司竟
    已大門深鎖，人去樓空，電話停用，被告丁○○之行動電話亦無回應，被告丁○○、乙○○並逃匿無蹤，貨款分文未付，本票亦未兌現，且事後經查被告丁○○
    根本未向他人購買土地以供建達公司設定抵押權，至此始知受騙，因認被告乙○○與被告丁○○共犯連續詐欺取財罪云云。
二、按犯罪事實應依證據認定之，無證據不得推定其犯罪事實。又不能證明被告犯罪
    者，應諭知無罪之判決，刑事訴訟法第一百五十四條、第三百零一條第一項分別
    定有明文。又按事實之認定，應憑證據，如不能發現相當證據，或證據不足以證
    明，自不能以推測或擬制之方法，以為裁判基礎；認定不利於被告之事實，應依
    積極證據，苟積極證據不足為不利於被告事實之認定時，即應為有利於被告之認
    定，更不必有何有利之證據，最高法院四十年台上字第八六號、三十年上字第八
    一六號判例足資參照。再按刑法第三百三十九條第二項詐欺罪之成立，必須被詐
    欺人因其詐術而陷於錯誤，若其所用方法不能認為詐術，亦不致使人陷於錯誤，
    即不構成該罪，最高法院四十六年台上字第二六０號判例意旨可資參照。
三、本件公訴人認被告乙○○涉有詐欺取財犯行，無非係以被告乙○○與被告丁○○
    共同經營特全公司及二人共同簽發上開本票為依據。訊據被告乙○○堅決否認有
    何詐欺取財犯行，並辯稱：其在八十九年十月至十一月間，因懷孕身體不適，並
    未介入公司之經營，且簽發本票係出於告訴人之要求等語。經查，被告丁○○、
    乙○○及證人戊○○係因告訴人之要求，始簽立上開本票，並非由被告丁○○與
    被告乙○○共同簽立交付證人己○○，以此為詐術騙取證人己○○信任，而取得
    月結貨款之交易方式，進而實施詐騙之情，已如前述。再者，被告乙○○於九十
    年四月二十九日在台南市吳峻賢婦產科產下一子陳奕璋，此有出書證明書影本一
    份在卷可查，顯然被告乙○○於八十九年十月至十一月間係在懷孕期間，而證人
    戊○○亦證稱：被告乙○○很少去公司，亦未負責訂貨、付款之工作，且未曾交
    代其訂貨等語；證人己○○亦證稱：貨均係證人戊○○所訂等語，顯然被告乙○○辯稱：其因懷孕，在八十九年十月至十一月間並未介入公司經營等語，應與事
    實相符。是被告乙○○主觀上既缺乏詐騙之故意，客觀上復未實施詐術行為，本
    院自難僅以被告乙○○與被告丁○○共同簽立上開本票，即認其等間有詐欺之犯
    意聯絡，而為共同正犯，揆諸前開說明，被告乙○○所為應與詐欺取財罪之構成
    要件不符，尚難以該條項之罪名相繩。此外，本院復查無其他積極證據，足認被
    告乙○○確有公訴人所指之犯行，本件應屬不能證明被告乙○○犯罪，應依法為
    無罪判決之諭知。
據上論斷，應依刑事訴訟法第二百九十九條第一項前段、第三百零一條，刑法第五十
六條、第三百三十九條第一項、第二條第一項前段、第四十一條第一項前段，罰金罰
鍰提標準條例第一條前段、第二條，判決如主文。
本案經檢察官陳美君到庭執行職務
中      華      民      國    九十一    年      八      月     十六     日
                              臺灣嘉義地方法院刑事第一庭
                                  法  官  林  坤  志
右正本證明與原本無異。
如不服本判決，應於判決送達後十日內，向本院提出上訴狀。
中      華      民      國    九十一    年      八      月     十六     日
                          書記官  李  子  英
附錄法條：
刑法第三百三十九條第一項：
意圖為自己或第三人不法之所有，以詐術使人將本人或第三人之物交付者，處五年以
下有期徒刑、拘役或科或併科一千元以下罰金。
附表：
┌──┬────┬──────────┬──────┬─────────┐
│編號│訂購日期│發    票    號   碼 │  貨物金額  │   備      註     │
├──┼────┼──────────┼──────┼─────────┤
│一  │891004  │ＣＳ00000000        │95183       │貨物詳附件        │
├──┼────┼──────────┼──────┼─────────┤
│二  │891004  │ＣＳ00000000        │25095       │貨物詳附件        │
├──┼────┼──────────┼──────┼─────────┤
│三  │891004  │ＣＳ00000000        │211050      │貨物詳附件        │
├──┼────┼──────────┼──────┼─────────┤
│四  │891004  │ＣＳ00000000        │27300       │貨物詳附件        │
├──┼────┼──────────┼──────┼─────────┤
│五  │891012  │ＣＳ00000000        │7980        │貨物詳附件        │
├──┼────┼──────────┼──────┼─────────┤
│六  │891019  │ＣＳ00000000        │6720        │貨物詳附件        │
├──┼────┼──────────┼──────┼─────────┤
│七  │891019  │ＣＳ00000000        │24964       │貨物詳附件        │
├──┼────┼──────────┼──────┼─────────┤
│八  │891020  │ＣＳ00000000        │1365        │貨物詳附件        │
├──┼────┼──────────┼──────┼─────────┤
│九  │891103  │ＤＱ00000000        │6300        │貨物詳附件        │
├──┼────┼──────────┼──────┼─────────┤
│十  │891106  │ＤＱ00000000        │86972       │貨物詳附件        │
├──┼────┼──────────┼──────┼─────────┤
│十一│891115  │ＤＱ00000000        │30765       │貨物詳附件        │
├──┼────┼──────────┼──────┼─────────┤
│十二│891115  │ＤＱ00000000        │19551       │貨物詳附件        │
├──┼────┼──────────┼──────┼─────────┤
│十三│891115  │ＤＱ00000000        │31689       │貨物詳附件        │
├──┼────┼──────────┼──────┼─────────┤
│十四│870309  │ＤＱ00000000        │62769       │貨物詳附件        │
├──┼────┼──────────┼──────┼─────────┤
│十五│870309  │ＤＱ00000000        │1890        │貨物詳附件        │
├──┼────┼──────────┼──────┼─────────┤
│十六│870309  │ＤＱ00000000        │10563       │貨物詳附件        │
├──┴────┼──────────┴──────┴─────────┤
│合          計│ 650156元                                             │
└───────┴───────────────────────────┘
